臺灣高等法院高雄分院刑事判決　　　　99年度上易字第1279號
上　訴　人　臺灣高雄地方法院檢察署檢察官
被　　　告　蘇亮夫
上列上訴人因被告瀆職案件，不服臺灣高雄地方法院99年度易字
第1217號中華民國99年10月19日第一審判決（聲請簡易判決處刑
案號：臺灣高雄地方法院檢察署98年度偵字第33231 號），提起
上訴，本院判決如下：
    主  文
上訴駁回。
    理  由
一、原聲請簡易判決處刑意旨略以：被告蘇亮夫於民國96年8 月
    間，在陸軍特戰862 旅特4 營服役，擔任參一文書兵，為該
    部隊從事人事資料處理之業務人員，為依法令服務於國家所
    屬機關而具有法定職務權限之公務員，被告明知軍中部隊之
    番號、主官級職姓名、士兵姓名、部隊人數等均屬國防以外
    應秘密之資料，而載有上開資料內容之文書，公務員負有保
    守秘密之義務，應注意不得交付他人，而依其情形又無不能
    注意之情況，竟將上開載有相關資料之文書攜回家中作業後
    ，因與丁厚維商談有關行動電話申辦之問題，而將自己位於
    高雄市○○區○○路387 巷41號3 樓之地址書寫於上開文書
    後，疏未注意，於高雄市○○路住處，將上開應秘密之文書
    交付於丁厚維，因認被告涉犯刑法第132 條第2 項之過失公
    務員交付國防以外之秘密文書罪等語。
二、訊據被告蘇亮夫坦承於上開時間，在上開部隊服役並從事人
    事資料處理業務，將書寫部隊番號、主官級職姓名之部分裝
    備保養課表，及書寫士兵姓名、部隊人數之部分人事資料之
    文書攜回家中，因商談有關行動電話申辦之問題，而將自己
    位於高雄市○○區○○路387 巷41號3 樓之地址書寫於上開
    文書（下稱系爭文書，上開裝備保養課表及人事資料分別在
    殘缺之系爭文書兩面）後，在上開住處將系爭文書交付予丁
    厚維，經核與證人丁厚維證稱略以：蘇亮夫在網路上請伊幫
    忙寫有關毒品之書狀，將住址寫在系爭文書上交給伊等語（
    見偵二卷第18至19頁），大致相符，並有被告之個人兵籍查
    詢資料、系爭文書附卷可稽（詳偵二卷第13頁、證物袋），
    堪信為真實，則依被告所承、證人所證及系爭文書所示，被
    告於上開時間，確在上開部隊服役而從事人事資料處理業務
    ，其將系爭文書攜回家中，並將住址書寫於系爭文書後，在
    住處將該文書交付丁厚維之事實，應可認定。
三、按刑法第132 條之洩漏國防以外之秘密罪，其行為主體需為
    公務員，行為客體則為國防以外應秘密之文書、圖晝、消息
    或物品，而依刑法第10條第2 項規定，所謂公務員係指依法
    令從事於公務之人員，另所謂國防以外應秘密者，則指刑法
    第109 條第1 、2 項洩漏或交付國防秘密罪所保護國防應秘
    密以外，就國家政務或事務之觀點另應保護之秘密而言，舉
    凡內政、外交、司法、財政、經濟、監察、考試等國家政務
    與事務上應行保密之一切文書、圖書、消息或物品，固均可
    成為本罪之客體，惟因刑法第132 條之洩密罪，所保護之法
    益為國家法益，故所洩漏之國防以外之秘密，應指與國家政
    務或事務上具有利害關係者而言（最高法院91年度台上字第
    3388號判決意旨參照）。經查：
  (一)按士兵不能離軍隊獨立執行職務，故現役士兵，除別有法令
    依據而從事於一定之公務，當然係刑法上之公務員之情形外
    ，不得視為刑法上之公務員（最高法院95年台上字第1582號
    、97年度台上字第1318號判決意旨參照）。被告自95年11月
    7 日起至96年12月15日止，服常備兵役，退伍時為一等兵，
    有個人兵籍查詢資料附卷可稽（詳偵二卷第13頁），再被告
    服役期間，原在部隊任作戰士，嗣奉連長指派協助從事人事
    行政（人事兵）工作，專責休假、留守、兵籍資料、退除等
    人事業務等情，亦有陸軍特種作戰指揮部八六二群第四營99
    年7 月28日陸航翡指字第0990000436號函、100 年1 月21日
    陸航翡指字第1000000054號函在卷可查（原審易字卷第7 、
    8 頁，本院卷第21頁），是以被告服役期間，業經主官指派
    擔任人事兵工作，從事於部隊人事行政之公共事務，具有法
    定職務權限，自屬刑法第10條第2 項第1 款後段所稱之授權
    公務員，先予敘明。
  (二)再系爭文書屬陸軍特種作戰指揮部八六二群第四營所屬單位
    95至97年間之資料（課表、人員名冊兩項），係因應國軍配
    合政府響應節能減碳政策指導，無機密屬性資料，於背面蓋
    作廢章標明本頁資料作廢後，其背頁可重覆使用；密級以上
    資料經權責長官核定後始可實施銷毀，不可重複使用，附件
    中人員名冊無相關人員基本資料，故無機密屬性，惟課表經
    保防官審查認定屬「一般公務機密」等級（對內公開，對外
    保密），以上依據「國軍保密工作教則」第二章機密維護相
    關規定辦理等情，業經陸軍特種作戰指揮部八六二群第四營
    99年7 月28日陸航翡指字第0990000436號函覆在卷（原審易
    字卷第7 、8 頁）。則依被告服役所屬單位之意見，系爭文
    書人員名冊部分本非應秘密事項，而就課表部分，被告並已
    供明系爭文書原係經公告之課表，而於背面列印人員名冊等
    語明確（見本院卷第33頁），可見該課表亦係國軍為因應節
    能減碳政策，就無機密屬性之資料，於背面空白頁重覆使用
    而已，亦足見該課表部分並無任何機密屬性，始得於背面重
    覆使用，自不能徒以保防官之見解認亦屬公務之機密甚明。
  (三)再就系爭文書中關於書寫士兵姓名、部隊人數之人員名冊部
    分，僅書寫5 位二等兵之姓名，及上開士兵至該部隊之約略
    時間，並記載該連士官人數、士兵人數，有該文書附卷可稽
    （詳偵二卷證物袋），因未完整記載該連所屬之部隊番號，
    是並無法由上開記載知悉係何部隊之人事資料，且該資料即
    使可查知屬何部隊所有，因資料有限，且屬低階士兵人事資
    料，相對之應秘密性較低，是自難認與國家政務或事務具有
    應秘密之利害關係，且依國防部總政治作戰局98年9 月24
    日國政保防字第0980013434號函所示之鑑定意見，亦認此部
    分屬普通文件，有該函文附卷可按（偵一卷第3 頁），故而
    被告交付丁厚維之系爭文書中，關於書寫士兵姓名、部隊人
    數之人事資料，尚難認屬刑法第132 條第2 項所規範之國防
    以外秘密文書。
  (四)另就系爭文書中關於書寫部隊番號、主官級職姓名之裝備保
    養課表部分，僅書寫「陸軍特戰862 旅特4 營95年度12月份
    第4 週（裝備保養）課表‧主管：中校營長林彰良」，及其
    中某日早晨6 時30分至7 時從事體能活動，義務役之課目為
    暖身操、波比8 式、仰臥起坐、伏地挺身、引體向上，志願
    役之課目為本質學能測驗合格人員研讀英文，不合格人員研
    讀不合格學科（3 千障礙不合格人員加強訓練），參考資料
    為國軍體能訓練暨體能活動訓練手冊，主課教官為××連值
    星官，督導教官為上尉連長王杰及上尉連長郭輝揚，著丙種
    服裝，場地在操場，8 時30分至9 時30分舉行榮團會、政治
    作戰訓練，主課教官為上尉輔導長利正平、中尉輔導長陳志
    易，督導長官為上尉連長王杰、中尉副連長郭輝揚（階級、
    職務之記載與上不符），著丙種服裝，場地在鳳雄營區，亦
    有該文書附卷可稽，此部分雖就所屬部隊清楚記載，但所記
    載僅1 日某特定時段之普通課程內容，應秘密性已低，況交
    付時之96年8 月，已逾課程時間約8 月，上開普通課程課表
    內容之秘密性益低，是亦難認與國家政務或事務具有應秘密
    之利害關係，且依上開國防部總政治作戰局函所示之鑑定意
    見，亦認此部分非屬法定應秘密範圍，外洩或公開不致遭受
    損害，不具保密價值。至上開被告所屬部隊函文，雖認此部
    分課表屬「一般公務機密」等級，對內公開，對外則需保密
    ，但經詢問，亦認是否屬機密範圍應以上級即國防部總政治
    作戰局之判定為準，有原審電話紀錄查詢表附卷可考（詳原
    審卷第43頁），從而被告交付丁厚維之系爭文書中關於書寫
    含部隊番號、主官級職姓名之裝備保養課表，亦難認屬刑法
    第132 條第2 項所規範之國防以外應秘密文書。
  (五)綜上所述，被告於部隊服役時雖從事人事資料處理業務，並
    將書寫士兵姓名、部隊人數之人事資料，及含部隊番號、主
    官級職姓名之裝備保養課表之系爭文書攜回家後交付丁厚維
    ，惟被告交付之上開人事資料及裝備保養課表均不屬刑法第
    132 條第2 項所規範之國防以外應秘密文書，是被告所為自
    不符刑法第132 條洩漏國防以外秘密罪之要件，此外，檢察
    官復未提出其他積極證據足資證明被告有何過失洩密之犯行
    ，被告被訴公務員過失交付國防以外應秘密罪，自屬不能證
    明。
四、原審因而以不能證明被告犯罪，而為被告無罪之諭知，核無
    違誤；檢察官猶執詞認國家機密保護法與刑法第132 條第1
    項所保護者不同，系爭文書縱非國家機密保護法所保護之機
    密，仍屬刑法第132 條第1 項之一般公務機密云云，指摘原
    判決不當，惟系爭文書之外洩或公開均不致遭受損害，不具
    保密價值，亦即與國家政務或事務上不具任何利害關係，並
    非一般公務機密，已如上述，更與是否為國家機密保護法所
    機密無涉，其上訴仍無理由，應予駁回。
據上論斷，應依刑事訴訟法第368 條，判決如主文。
本案經檢察官陳宗吟到庭執行職務。
中    華    民    國  100     年    2     月    15    日
                  刑事第七庭    審判長法  官  莊飛宗
                                      法  官  謝宏宗
                                      法  官  蔡廣昇
以上正本證明與原本無異。
不得上訴。
中    華    民    國  100     年    2     月    15    日
                                      書記官  曾允志